【裁判字號】    97,易緝,148
【裁判日期】    970630
【裁判案由】    詐欺
【裁判全文】
臺灣臺中地方法院刑事判決             97年度易緝字第148號
公  訴  人  臺灣台中地方法院檢察署檢察官
被      告  乙○○
                    國民
上列被告因詐欺案件，經檢察官提起公訴（87年度偵字第7761號
），本院判決如下：
    主    文
乙○○無罪。
    理    由
一、公訴意旨略以：被告乙○○（下稱被告）於民國八十六年十
    二月間加入告訴人甲○○（下稱告訴人）所招募之互助會（
    其方式由告訴人向各會員收取匯款，由得標之會員給付一千
    元之服務費用予告訴人，告訴人並非會員，但如會員倒會，
    由告訴人負責，俗稱「日日會」或「日仔會」），會期從八
    十六年十二月二日至八十七年二月六日，每日一會，一會新
    臺幣（下同）一千元，詎被告意圖為自己不法之所有，於八
    十六年十二月七日標得該互助會，得款五萬五千元，之後即
    未繳納分文，逃逸無蹤而不知去向，告訴人始知受騙。因認
    被告涉犯刑法第三百三十九條第一項之詐欺取財罪嫌等語。
二、按犯罪事實應依證據認定之，無證據不得認定其犯罪事實，
    刑事訴訟法第一百五十四條第二項定有明文。又刑事訴訟法
    上所謂認定犯罪事實之證據，係指足以認定被告確有犯罪行
    為之積極證據而言，該項證據自須適合於被告犯罪事實之認
    定，始得採為斷罪資料；如未能發現相當證據，或證據不足
    以證明，自不能以推測或擬制之方法，以為裁判之基礎；告
    訴人之告訴係以使被告受刑事訴追為目的，是其陳述是否與
    事實相符，仍應調查其他之證據以資審認；又刑法第三百三
    十九條第一項詐欺罪之成立，以意圖為自己或第三人不法所
    有，以詐術使人將本人或第三人之物交付為要件。所謂以詐
    術使人交付，必須被詐欺人因其詐術而陷於錯誤，若其所用
    方法，不能認為詐術，亦不致使人陷於錯誤，即不構成該罪
    ，最高法院二十九年上字第三一０五號、四十年台上字第八
    十六號、五十二年台上字第一三ＯＯ號、四十六年台上字第
    二六０號分別著有判例可資參照。至於民事債務當事人間，
    若有未依債務本旨履行給付之情形，原因非一，或因不可歸
    責事由致無法給付，或因得對他造合法主張抗辯而拒絕給付
    ，甚至債之關係成立後，始行惡意遲延給付亦非無可能，要
    難在別無積極證據之情形下，違反刑事訴訟法第一百五十四
    條之規定，遽以被告單純債務不履行之狀態，即推定被告自
    始基於不法所有之意圖而施用詐術。
三、公訴意旨認被告上開行為涉犯刑法第三百三十九條第一項之
    詐欺取財罪嫌，無非係以告訴人之指述以及證人曾櫻琳證述
    告訴人確實有召開上開互助會情節，及被告所簽立之如附件
    所示之本票等為其論述之依據。訊據被告固不否認當時在工
    作的場合有以「雯心」名義參與告訴人所招募之日日會（會
    期自八十六年十二月五日起至八十七年二月一日止，共計五
    十五名會員，每會每日一千元，採內標制）二會，其中一會
    於八十六年十二月七日以三百三十元得標並拿到會款五十五
    萬元（並因而應告訴人之要求簽立如附件所示之本票一紙）
    後，持續繳款到十二月二十日（期間曾於十二月十六日時中
    止另一個活會），之後的會錢便繳不出來而未繼續繳納之事
    實，惟堅決否認有何公訴人指述之犯行，辯稱：當時實在是
    繳不出會錢來，所以去找告訴人商量，準備將未繳納完畢的
    三萬九千元會款連同之前向告訴人借貸的三萬元合併，以三
    個月的時間分期還掉，但是告訴人只同意給予三天的期限，
    伊真的還不出來，只好到別處工作，期間曾經用電話聯絡拜
    託告訴人寬限還款時間，但是告訴人都不同意，後來就告伊
    了等語。經查：本件被告確有加入告訴人所召集之上揭日日
    會，得標時並簽發如附件所示之本票一紙為擔保等情，有會
    單、本票影本各一份在卷可參；另告訴人雖於本院訊問時曾
    一度稱：被告於八十六年十二月七日得標後，即未再繳納會
    款而逃逸無蹤云云，惟嗣後已於本院九十七年五月十三日準
    備程序中改稱：被告當時繳交的期數已不復記憶，但是知道
    被告生活不好過，也不是有意詐欺的等語。加以被告與告訴
    人於本院調解程序中達成調解，其內容即係以被告所述之未
    繳納完畢之會款三萬九千元與另外一筆未清償完畢之三萬元
    債務作為清償內容，並經告訴人同意而達成調解有調解筆錄
    一份在卷可稽。核該三萬九千元部分與被告自承之繳款到八
    十六年十二月二十日，即當時已繳納共計十六期，剩餘三十
    九期尚未繳納，依照死會會員應按日繳納一千元之規則，尚
    積欠三萬九千元等情相符，足見被告確實於加入該日日會之
    始依約繳納會款，得標後亦仍依約履行一段期間，僅因事後
    經濟能力不佳始無力按期清償。加以被告自始即坦認尚有另
    筆借款三萬元未清償，此部分告訴人並無其他相關事證足資
    佐認該筆借貸關係之存在，惟被告仍表示願意清償，益徵其
    參加系爭日日會之始或得標之後，並無何基於意圖為自己不
    法所有之詐欺犯意。再者，本件被告事後已與告訴人達成和
    調解，願意分期清償積欠之會款，有本院調解程序筆錄一份
    附卷可稽，益堪認被告應無詐欺之犯意及行為。被告所辯，
    應非無據，本案要屬被告未依合會契約履行之民事糾葛，尚
    難遽以詐欺罪刑責相繩。此外，復查無其他積極證據足資認
    定被告有何告訴人所指犯行，本件不能證明被告犯罪，揆諸
    前開法條規定，自應諭知被告無罪之判決，以示慎審。
據上論斷，應依刑事訴訟法第三百零一條第一項，判決如主文。
本案經檢察官林忠義到庭執行職務。
中    華    民    國    97    年    6     月    30    日
                  刑事第四庭審判長法  官  林宜民
                                  法  官  林清鈞
                                  法  官  林學晴
上正本證明與原本無異。
如不服本判決，應於收受送達後10日內向本院提出上訴書狀（應
敘述具體理由並附繕本）。
上訴書狀如未敘述理由，應於上訴期間屆滿後20日內補提理由書
於本院。
                                書記官  賴淵瀛
中    華    民    國    97    年    6     月    30    日


司法院資訊處製作；財團法人民間司法改革基金會備份。
